【裁判字號】    97,訴,827
【裁判日期】    980408
【裁判案由】    確認通行權存在等
【裁判全文】
臺灣新竹地方法院民事判決               97年度訴字第827號
原      告  乙○○
            丙○○
共      同
訴訟代理人  龍其祥律師
被      告  文教新城公寓大廈管理委員會
法定代理人  甲○○
訴訟代理人  吳聖欽律師
上列當事人間請求確認通行權存在等事件，本院於民國九十八年
三月二十五日辯論終結，判決如下：
    主  文
原告之訴駁回。
訴訟費用由原告乙○○負擔新臺幣壹萬柒仟佰拾伍元，餘新
臺幣貳萬貳仟玖佰柒拾捌元由原告丙○○負擔。
    事實及理由
壹、程序部分：
一、按訴狀送達後，原告不得將原訴變更或追加他訴。但有下列
    各款情形之一者，不在此限：一、被告同意者。二、請求之
    基礎事實同一者。三、擴張或減縮應受判決事項之聲明者。
    四、因情事變更而以他項聲明代最初之聲明者。五、該訴訟
    標的對於數人必須合一確定時，追加其原非當事人之人為當
    事人者。六、訴訟進行中，於某法律關係之成立與否有爭執
    ，而其裁判應以該法律關係為據，並求對於被告確定其法律
    關係之判決者。七、不甚礙被告之防禦及訴訟之終結者。被
    告於訴之變更或追加無異議，而為本案之言詞辯論者，視為
    同意變更或追加。又不變更訴訟標的，而補充或更正事實上
    或法律上之陳述者，非為訴之變更或追加。民事訴訟法第25
    5條、第256條分別定有明文。查原告起訴時原訴之聲明為(一)
    確認原告就起訴狀附圖一所示綠色部分土地即新竹市○○路
    ○段298巷之通行權存在。(二)被告應交付原告前項巷道所設置
    之柵欄遙控器，並不得妨礙原告通行；嗣補充、更正聲明為
    (一)確認原告就坐落新竹市○○段944、945、946、945-1地號
    如準備二狀附圖三所示綠色部分土地即新竹市○○路○段298
    巷之通行權存在。(二)被告應將前項道路出入口所設置之柵欄
    遙控器交付原告，並將新竹市○○段944、943-2地號土地相
    鄰地界所設圍牆及停車位除去，不得妨礙原告乙○○通行。
    核係單純補充、更正法律上之陳述，非為訴之變更，且此亦
    經被告無異議，而為本案之言詞辯論（參98年3月25日言詞
    辯論筆錄），縱係訴之變更，亦應視為被告同意變更，核先
    敘明。
二、復按，確認法律關係之訴，非原告有即受確認判決之法律上
    利益者，不得提起之，民事訴訟法第247條第1項前段定有明
    文。所謂即受確認判決之法律上利益，係指法律關係之存否
    不明確，原告主觀上認其在法律上之地位有不安之狀態存在
    ，且此種不安之狀態，能以確認判決將之除去者而言，若縱
    經法院判決確認，亦不能除去其不安之狀態者，即難認有受
    確認判決之法律上利益（最高法院52年度台上字第124號判
    例意旨參照）。查原告主張被告於新竹市○○路○段298巷設
    置遙控式柵欄阻止原告通行，而依民法第787條第1項前段規
    定及契約約定訴請確認對於上開巷道具有通行權，並請求被
    告交付柵欄遙控器，及不得妨礙通行，顯然原告主觀上乃認
    其得否通行上開巷道之法律上地位存有不安之狀態，且此種
    不安之狀態，能以確認判決將之除去，堪認原告提起本件訴
    訟，應有確認利益，而得提起本件確認訴訟。
貳、實體部分：
一、原告起訴聲明及主張之要領：
（一）緣「文教新城社區」係民國81年間由國軍眷村「文教新村
      」拆除改建而成，嗣政府因辦理國軍眷村改建，擬拆除「
      文教新村」舊眷村改建國宅配售原住戶。然建築法第42條
      前段規定：「建築基地與建築線應相連」，而所謂建築線
      ，依據建築法第48條第1項規定所示，係指經縣、市主管
      建築機關指定公告道路之境界線。惟「文教新村」改建前
      之光復路2段298巷、298巷5至10弄之巷道，係新竹市○○
      ○○○道路，依前揭規定，「文教新城社區」之建築基地
      應依上開新竹市政府公告之巷道為建築線，並據此繪製建
      築圖申請建造執照，如需變更建築線須依法辦理廢巷手續
      ，撤銷原有巷道（即建築線）。而依台灣省建築管理規則
      第6條規定：「現有巷道之改道或廢止，應向當地縣市主
      管機關申請之，縣市主管機關應將廢止或改道之路段公告
      一個月，徵求異議。」「依前項申請改道者，除應檢附新
      設巷道與現有巷道位置圖外，並應檢附新設巷道土地所有
      權人出具供公眾通行及變更地目為道之同意書，或捐獻土
      地為道路使用之同意書」。
（二）又「文教新村」拆除改建前，原告即係以新竹市○○○○
      ○道路即光復路2段298巷、298巷6弄對外聯絡，然「文教
      新城社區」改建時，國軍軍眷住宅公用合作社為配合改建
      計畫申請廢巷，致使影響原告通行權，故在新竹市政府公
      告廢巷期間，由原告乙○○提出異議，經多次協議後，達
      成：「同意乙○○現有943地號房舍有道路使用權」（原
      證二陳情書、協調會議記錄），並經新竹市政府94年5月
      30日府工字第0940048884號函（原證三）予以確認。詎「
      文教新城社區」改建完成後，被告竟於新竹市○○路○段2
      98巷（以下簡稱為系爭巷道）路口即進入被告社區入口處
      裝置遙控式柵欄，不讓原告車輛進入，拒絕給付原告該柵
      欄遙控器，並由該社區雇用保全人員阻止原告進入。
（三）按「土地因與公路無適宜之聯絡，致不能為通常之使用者
      ，土地所有人得通行周圍地以至公路，民法第787條第1項
      前段定有明文。其立法意旨在於調和土地相鄰之關係，以
      全其土地之利用，故明定周圍地所有人負有容忍通行之義
      務。」最高法院85年台上字第1781號判例意旨可資參照。
      查被告社區為封閉性社區，原告之建物與被告社區○○○
      ○巷道對外聯絡光復路，原告乙○○所有坐落新竹市○○
      段943-2地號土地上之門牌號碼新竹市○○路○段298巷8弄
      19號建物；原告丙○○所有坐落新竹市○○段949、950地
      號土地及其上門牌號碼新竹市○○路○段298巷6弄10號建
      物，與被告社區同係以系爭巷道即坐落新竹市○○段944
      、945、946、945-1地號土地上之新竹光復路2段298巷道
      對外通行，被告乃以社區車輛管理為由，於系爭巷道路口
      即被告社區入口處裝置遙控柵欄，不讓原告等車輛進入，
      原告除依民法第787條第1項前段主張袋地通行權外，並依
      陸軍新竹文教新村重建中土地鑑界會勘會議記錄，訴請確
      認原告對於系爭巷道通行權存在。
（四）對被告抗辯之陳述：
    (一)被告抗辯原告乙○○非座落新竹市○○段943地號土地所
      有人，不得主張袋地通行權云云。惟按，民法創設鄰地通
      行權，原為發揮袋地之利用價值，使地盡其利，增進社會
      經濟之公益目的，是以袋地無論由所有權或其他利用權人
      使用，周圍地之所有權及其他利用權人均有容忍其通行之
      義務。民法第787條規定土地所有權人鄰地通行權，依同
      法第833條、第850條、第914條之規定準用於地上權人、
      永佃權人或典權人間，及各該不動產物權人與土地所有權
      人間，不外本此立法意旨所為一部分例示性質之規定而已
      ，要非表示於所有權以外其他利用權人間即無相互通行鄰
      地之必要而有意不予規定。從而鄰地通行權，除上述法律
      已明定適用或準用之情形外，於其他土地利用權人相互間
      （包括承租人、使用借貸人在內），亦應援用「相類似案
      件，應為相同之處理」之法理，為之補充解釋，以求貫徹
      。」最高法最高法院79年第2次民事庭會議決議足資參照
      。本件原告乙○○承租新竹市○○段943-2地號土地興建
      房屋，依前開說明，原告乙○○自有權請求確認通行權存
      在。是原告乙○○承租之座落新竹市○○段943-2地號土
      地及原告丙○○所有之座落新竹市○○段949、950地號土
      地，除系爭巷道外並無其他方式可通往公路，原告等依據
      或類推適用民法第787條第1項規定主張袋地通行權，洵屬
      有據。
    (二)被告又抗辯其本身無獨立財產，非民事訴訟法第40條第3
      項之非法人團體，無當事人能力，且其非坐落新竹市○○
      段944地號等土地所有權人，原告訴請確認通行權存在，
      於法未合云云，惟查：
    (1)關於當事人能力部分：依據公寓大廈管理條例第35條之規
      定，管理委員會具有當事人能力，而現行司法實務上，以
      管理委員會為訴訟上當事人之事件，亦至為常見。故原告
      列「文教新城公寓大廈管理委員會」為被告，請求確認通
      行權存在，並交付遙控器及除去阻礙原告乙○○通行之特
      定停車位，並無不當，至判決所生之法律效果，應如何及
      於全體區分所有權人，與當事人能力無涉。
    (2)另關於當事人適格部分：被告雖稱民法第787條之袋地通
      行權，須以供役地所有人為被告，當事人始屬適格，被告
      就本件並非當事人適格云云。惟依學者通說及實務見解認
      為，訴訟標的法律關係之主體，就該法律關係有當事人適
      格，雖非法律關係之主體，但就該法律關係有管理或處分
      權者，亦有當事人能力。本件被告就原告主張通行道路擅
      自裝設門禁管制，不顧區分所有權人反對，於道路上恣意
      規劃停車位向住戶收取費用，其對該道路土地具使用、收
      益及管理權，洵無疑義。而確認之訴只須主張法律關係存
      否不明確，對於爭執其主張者提起，即為當事人適格，被
      告只須為使原告有確認必要之對方利害關係人，即有被告
      適格（參照王甲乙、楊建華、鄭健才合著民事訴訟法新論
      第50、51頁）。以公寓大廈管理委會為確認袋地通行權當
      事人者，實務上均為實體判決在所多有。
    (3)關於權利能力部分：目前在社會上普遍存在之公寓大廈管
      理委員會，乃全體住戶為執行區分所有權人會議決議事項
      暨公寓大廈管理維護工作，管理委員會之組織既為多數人
      所組成，有一定之運作規則具有「團體性」，並有一定之
      名稱、事務所、共同目的，其向全體住戶收取之公共基金
      及管理費亦與構成員之個人財產分離。又住戶搬遷公寓大
      廈時，對於管理委員會並無任何財產請求權，而住戶之更
      迭，亦不影響團體之同一性，故公寓大廈管理委員會應係
      與社團法人有同一實質，但未具法人資格之團體。以本件
      而言，公寓大廈管理委員會就其職務範圍內之事項，既有
      實施管理之權能，實際上為管理之主體，又與社團法人有
      同一實質，自應立於與社團法人相同之地位。管理委員會
      代表人或受僱人所從事之行為，倘客觀上可認與管理委員
      會法定職務事項有關者，該等行為即應認屬執行管理委員
      會職務之行為，其所產生之法律關係，縱經濟上最後應歸
      屬於區分所有權人全體，但管理委員會就該法律關係所由
      生之職務事項，客觀上既有管理處分權，並有獨立之財產
      為其行為之責任擔保，就該等事項所衍生之民事訴訟，自
      有訴訟實施之權，其以自己團體之名義為訴訟上之原告或
      被告，法理上並無窒滯之處。而公寓大廈及其周圍之安全
      及環境維護事項，屬公寓大廈管理委員會之法定職務，為
      公寓大廈管理條例第34條第5款所明定。準此，本件被告
      在通行供役地之出入口，安裝遙控式柵欄係屬其法定職務
      範圍事項，原告主張有通行權利及請求被告應交付該柵欄
      之遙控器，並無不合。
    (三)被告另辯稱原告乙○○承租之座落新竹市○○段943-2地
      號土地係分割自同段943號，依民法第789條第1項規定僅
      能通行原有對外道路云云。惟查，本件並無被告所稱之道
      路，而其所稱264巷入口，實係光復段938地號土地利用人
      因無法對外通行，故購買光復路3段266號建物將一樓部分
      拆除作為其同段938地號土地通行之用，系爭943地號土地
      從未以該道路對外同行。此外，民法第789條第1項之規定
      ，係指土地一部分之讓與或分割，致有不通公路之土地者
      ，始應通行原有土地。然本件光復段943地號分割出之同
      段943-2地號前，即以系爭巷道通行公路，縱另有其他通
      行道路，系爭943-2地號土地並未因分割而造成不通公路
      之情形，是被告主張民法第789條第1項之抗辯，無由成立
      。
    (四)又被告雖稱其並不反對原告通行，但並無交付柵欄遙控器
      之義務云云。惟被告以系爭巷道土地為其私有土地，擅自
      設置警衛門禁，要求警衛阻止原告進出通行多年爭議不斷
      ，自有以確認判決除去其不安狀態之訴訟利益存在。又「
      文教新城社區」改建前為「文教新村」，其原有之298巷5
      、6弄；7、8弄；9、10弄（參起訴狀附圖二）係既成道路
      ，未經道路通行權人之同意不能擅自廢除，因而在未依法
      完成廢巷手續前，依據建築法第30條規定，文教新城之興
      建必須以上開巷道邊線作為建築線，文教新城之規劃設計
      將受影響，故文教新城起造人國軍眷村住宅公用合作社與
      通行權人代表即原告乙○○達成協議，同意將298巷7、8
      弄；9、10弄等巷道廢巷，原通行權人得通行使用改建後
      之道路。至於同巷5、6弄（即系爭通行巷道）並不在廢巷
      範圍內，僅於改建後將原來6米巷道寬拓寬為10米，其既
      成巷道本質並未改變。詎文教新城起造人於改建完成，將
      公有設施及相關管理事務移交被告後，被告竟以系爭巷道
      土地為其私有，在298巷路口違法設置柵門，新竹市政府
      亦稱298巷係私設設道路，嗣經監察院糾正在案。按系爭
      巷道系公共設施，文教新城起造人於改建完成後，將公共
      設施之管理權移轉被告，被告即概括承受其權利義務，自
      負有供原告通行使用之義務。更遑論系爭巷道係供公眾通
      行之既成道路，此由新竹市○○○○道路上設置路燈，並
      負擔該電費即可證明。被告違法設置警衛哨及遙控柵欄，
      提供區分所有權人遙控器自行進出，被告既負有讓原告通
      行該道路之義務，其在既成道路上設置警衛哨及遙控柵欄
      ，已侵害原告之自由通行使用之權利，因而其提供社區住
      戶遙控器，依誠信原則亦有提供原告遙控器之附隨義務。
      應補充說明者，系爭巷道性質上為既成巷道，原告亦有通
      行之權利，原告之土地本可通行系爭巷道與公路聯絡，因
      被告設置警衛及柵欄，則原告在法律上有兩種選擇，其一
      為選擇查報違章，惟該違建自85年即向新竹市政府查報拆
      除迄今仍未處理。其二為請求通行被告所有之系爭土地，
      於取得通行權後請求排除其侵害，原告土地之所以無適宜
      之通行道路與公路聯絡，係因公權力不彰，行政機關無能
      力處理第三人占用既成巷道違章搭蓋柵欄、警衛哨崗亭所
      致，是原告依民法第787條規定起訴請求通行被告之土地
      ，雖有功於行政機關收回遭占用既承巷道之功能，惟本質
      上仍係屬私法上之關係。被告在系爭通行道路出入口設置
      軌道、遙控鐵門，違反建管法令，迭經國有財產局、新竹
      市政府要求拆除均置之不理（原證12國有財產局、新竹市
      政府函），惟原告既有系爭巷道之通行權，被告即負有不
      得禁止原告出入之給付（不作為）義務，茲因其違法在道
      路出入口私設遙控柵欄，依誠信原則即負有交付該柵欄遙
      控器，以供原告隨時自由出入之附隨義務。蓋於債之關係
      中，債務人之義務除主給付義務外，尚包括從給付義務在
      內，俾使給付義務可藉由履行請求權，透過給付之訴或不
      作為之訴達到履行之目的。而所謂從給付義務係為了準備
      、確定、支持及完全履行主給付義務之具有本身目的之獨
      立附隨義務，因僅持有或得支配主給付義務之內容，通常
      無法滿足債權人普遍性及持續性對待給付結果之需求，因
      而債務人常同時負有穩定給付過程之從給付義務。基此，
      被告應交付系爭道路出入口之遙控器予原告。
（五）綜上，爰聲明請求：
    (一)確認原告就座落新竹市○○段944、945、946、945-1地號
      如附圖三所示綠色部分土地即新竹市○○路○段298巷之通
      行權存在。
    (二)被告應將前項道路出入口所設置之柵欄遙控器交付原告，
      並將新竹市○○段944、943-2地號土地相鄰地界所設圍牆
      及停車位除去，不得妨礙原告乙○○通行。
    (三)訴訟費用由被告負擔。
二、被告答辯聲明及要領：
（一）按民法第787條所規定之土地所有人之鄰地通行權，其性
      質為土地所有人所有權之擴張，雖不限於相鄰接之土地所
      有人間始能適用，即地上權人間、永佃權人間、典權人間
      ，以及各該不動產物權人與土地所有人間，依民法第850
      條及第914條之規定亦均準用。惟稽其性質，究亦係受通
      行之土地所有權內容，因相鄰關係所受之法律上之限制，
      承租人、使用借貸人相互間，以及此等權利人與所有權人
      、地上權人、永佃權人、典權人間，法既無得準用之明文
      ，自不宜擴張解釋，認此等權利人（債權人）與所有權人
      等（物權人）間，亦有其準用，有臺灣高等法院暨所屬法
      院70年度法律座談會決議要旨參照。查本件原告乙○○之
      住宅係坐落於新竹市○○段943-2地號土地，門牌號碼為
      新竹市○○路○段298巷8弄19號，惟該土地所有人為中華
      民國，管理人乃國有財產局，原告乙○○就該土地僅係承
      租人並非所有人，依前揭說明，原告乙○○自無權主張通
      行。況被告僅係管理委員會，依最高法院70年度台上字第
      3952號判決意旨，公寓大廈管理委員會因本身並無獨立財
      產，非民事訴訟法第40條第3項之非法人團體，故無當事
      人能力，被告亦非該座落新竹市○○段946地號土地所有
      人，故原告等對被告訴請確認通行權，顯於法不合。
（二）另按「因土地一部之讓與或分割，致有不通公路之土地者
      ，不通公路土地所有人，因至公路，僅得通行受讓人或讓
      與人或他分割人之所有地」，民法第789條第1項定有明文
      。本件系爭光復段943-2地號土地係分割自同段943地號土
      地，為兩造所不爭執，而同地段943地號土地可經由新竹
      市○○路○段264巷通往光復路，揆諸前揭規定，原告乙○
      ○承租系爭943-2地號土地縱使可以主張通行，也應通行
      同段943地號土地經由光復路2段264巷通往光復路，故原
      告乙○○主張通行被告社區○設道路，顯無理由。
（三）綜上，爰聲明請求：
    (一)原告之訴駁回。
    (二)訴訟費用由原告負擔。
三、本院判斷之理由：
（一）兩造間不爭執之事實：參照兩造之主張及抗辯，經本院整
      理可認下列應屬兩造間不爭執之事實。
    (一)文教新城社區係原舊有國軍眷舍「文教新村」拆除改建，
      起造人為訴外人國軍軍眷住宅公用合作社為起造人。
    (二)原舊有國軍眷舍「文教新村」拆除改建前之土地、建物均
      為軍方所有，而由軍方將建物分配給官兵眷戶使用。
    (三)改建後之文教新城社區係由軍方將土地、建物分配予原眷
      戶及其他符合資格之眷戶，且自90年之後即得自由買賣移
      轉。（以上均參98年3月25日言詞辯論筆錄）。
    (四)原告乙○○係坐落系爭光復段943-2地號土地上門牌號碼
      新竹市○○路○段298巷8弄19號建物所有人，且該系爭光
      復段943-2地號土地係原告乙○○向財政部國有財產局臺
      灣中區辦事處新竹分處所承租使用；原告丙○○為坐落系
      爭光復段949、950地號土地及其上門牌號碼新竹市○○路
      ○段298巷6弄10號建物所有人。
    (五)原告乙○○承租之系爭光復段943-2地號土地係分割自同
      段943地號。
    (六)被告於系爭新竹市○○路○段298巷道進入被告社區入口處
      設置遙控式柵欄，並置有保全人員。
    (七)原舊有國軍眷舍「文教新村」拆除改建前，曾由文教新村
      會長陳志懋於80年12月27日，在新竹文教新村自治會主持
      新竹文教新村重建工程土地鑑界，原告乙○○及文教新城
      社區起造人即訴外人國軍軍眷住宅公用合作社工程官吳文
      忠均出席，會中達成結論：「二、本村規劃改建後設有私
      設道路經過943地號，不影響進出，並同意乙○○現有943
      地號房舍有道路使用權。三．．．（二）乙○○先生所有
      違佔建戶．．．本村規劃設有10米私設通路不影響其進出
      ，張員同意本廢巷．．．」。（原證二陸軍文教新村重建
      中土地鑑界會勘會議紀錄影本）。
（二）本件兩造間主要之爭執要點厥為：
    (一)被告有無當事人能力、權利能力？
    (二)本件被告是否具當事人適格？
    (三)原告訴請被告確認袋地通行權，有無理由？
    (四)陸軍文教新村重建中土地鑑界會勘會議結論之效力是否及
      於原告丙○○？該會議結論效力如何？
（三）得心證之理由：
    (一)被告有當事人能力：按公寓大廈管理委員會係指為執行區
      分所有權人會議決議事項及公寓大廈管理維護工作，由區
      分所有權人選任住戶若干人為管理委員所設立之組織；又
      公寓大廈成立管理委員會者，應由管理委員互推1人為主
      任委員，主任委員對外代表管理委員會，公寓大廈管理條
      例第3條第9款、第29條第2項前段分別定有明文。是公寓
      大廈管理委員會係由多數人所組成之團體，有一定之職務
      （公寓大廈管理條例第36條參照），並設有代表人或管理
      人，保管及運用公寓大廈或社區之公共基金，屬非法人團
      體，且公寓大廈管理條例第38條第1項已明文規定管理委
      員會有當事人能力，故公寓大廈管理委員會自得為訴訟當
      事人，本件被告文教新城公寓大廈管理委員會既係屬公寓
      大廈管理條例規範之管理委員會，自有當事人能力。
    (二)公寓大廈管理委員會僅於職務範圍內有實體法上之權利能
      力：按公寓大廈管理委員會係屬非法人團體，已如上述，
      而非法人之團體雖無權利能力，然日常以非法人團體之名
      義為交易者比比皆是，民事訴訟法第40條第3項即為應此
      實際上之需要，特規定此等團體設有代表人或管理人者，
      亦有形式上當事人能力。而所謂有當事人能力，係指於民
      事訴訟得為確定私權之請求人，及其相對人而言，若僅認
      許其為當事人得以其名義起訴或被訴，而不許其為確定私
      權之請求，則上開規定勢將毫無實益，當非立法之本意。
      因之，程序法認非法人團體有形式上之當事人能力，固尚
      不能因之即謂非法人團體亦有實體上之權利能力，惟日常
      以非法人團體名義為交易者既屬常態，則除法律有明文規
      定或依其性質不得享受權利、負擔義務外，尚難謂與之為
      法律行為或其為之法律行為一概無效（最高法院50年度台
      上字第2719號、67年台上字第865號判例及最高法院79年
      度台上字第1293號判決意旨參照）。第按，公寓大廈管理
      委員會之權責，乃僅在執行區分所有權人會議決議事項暨
      公寓大廈管理維護工作，故其因執行區分所有權人會議決
      議事項暨公寓大廈管理維護工作，固得認其於此範圍內得
      為法律行為，而認其於此範圍內所為之法律行為，應屬有
      效。惟揆諸前揭說明，此仍應限於公寓大廈管理條例規定
      之管理委員會權責範圍內（最高法院87年台上字第2549號
      、91年台上字第2352號判決意旨參照）。易言之，管理委
      員會於公寓大廈管理條例規定之管理委員會權責範圍內所
      為之法律行為，固應屬有效，然逾此範圍則尚難認有權利
      能力。
    (三)本件原告之請求非屬公寓大廈管理委員會之職務，故本件
      被告無權利能力：：按管理委員會於公寓大廈管理條例規
      定之管理委員會權責範圍內所為之法律行為，固應屬有效
      ，然逾此範圍則尚難認有權利能力，已如上述。據此，姑
      不論本件原告之請求係民法第787條第1項前段及陸軍新竹
      文教新村重建中土地鑑界會勘會議記錄訴請確認原告對於
      系爭巷道通行權存在，並非係與被告為法律行為，況不論
      原告所主張對於系爭巷道通行權存在是否有理由，此亦非
      屬被告職務權責範圍，故本件被告應無權利能力，原告依
      民法第787條第1項前段袋地通行權及陸軍新竹文教新村重
      建中土地鑑界會勘會議記錄結論之契約法律關係訴請確認
      原告對於系爭巷道通行權存在，進而請求被告應將系爭巷
      道道路出入口所設置之柵欄遙控器交付原告，並將系爭新
      竹市○○段944、943-2地號土地相鄰地界所設圍牆及停車
      位除去，不得妨礙原告乙○○通行，即乏依據，應予駁回
      。
    (四)本件被告無當事人不適格：按權利保護要件中，關於訴訟
      標的之法律關係之要件與關於當事人適格之要件不同。前
      者，屬於實體上權利保護要件，即原告所主張之法律關係
      存否之問題；後者，屬於訴訟上權利保護要件，即就原告
      所主張之法律關係有無為訴訟之權能之問題。是以當事人
      是否適格，應依原告起訴時所主張之事實定之，而非依審
      判之結果定之。據此，當事人適格，乃指當事人就具體特
      定訴訟標的有無實施訴訟之權能而言，此項權能之有無，
      應依當事人與特定訴訟標的之關係定之。倘原告主張其為
      訴訟標的法律關係之權利主體，或主張他造為訴訟標的法
      律關係之義務主體，其當事人即為適格，至其是否確為權
      利人或他造是否確為義務人，乃為訴訟標的法律關係在實
      體上有無理由問題，非為當事人適格之欠缺。（最高法院
      95台上1834號、86台上16號判決要旨參照）。從而，本件
      原告以被告為對象訴請確認對系爭巷道通行權存在，即無
      當事人不適格。
    (五)原告依民法第787條第1項前段規定訴請被告確認袋地通行
      權，為無理由：
    (1)按民法物權編關於土地相鄰關係之規定，重在圖謀相鄰不
      動產之適法調和利用。鄰地通行權之性質，為土地所有權
      人所有權之擴張，與鄰地所有權人所有權之限制，是以土
      地所有權人或使用權人，如確有通行鄰地之必要，鄰地所
      有權人或使用權人，即有容忍其通行之義務，此為法律上
      之物的負擔。（最高法院70年臺上字第3334號判決要旨及
      最高法院79年度第2次民事庭會議《二》決議參照）。據
      此，被告抗辯原告乙○○非土地所有人，無權主張袋地通
      行權云云，自不足採。
    (2)第按，私有土地若實際已供公眾通行數十年，成為道路，
      其土地所有權縱未為移轉登記，仍為私人所保留，其所有
      權之行使，仍應受限制，應認為已有公用地役關係之存在
      ，土地所有人固不得違反供公眾通行之目的而為使用，惟
      公用地役關係之對象，係不特定之公眾，且亦不以有供役
      地與需役地之存在為必要；易言之，既成巷道之通行僅屬
      公用地役關係之反射利益，本屬公法上之一種事實，其本
      質乃係一公法關係，與私法上地役權之性質不同。而民事
      訴訟法則係當事人得向法院訴請以判決保護其私法之權利
      ，故當事人不得本於公用地役關係，於民事訴訟請求土地
      所有人不得有妨害其通行之行為，而僅得請求地方政府以
      公權力加以排除；同樣，土地所有人不得以主張對土地有
      公用地役關係者請求地方政府以公權力排除障礙係屬不當
      ，而於民事訴訟請求消極確認其本於公用地役關係之通行
      ；此等爭議應循行政爭訟等公法程序謀求救濟。（最高法
      院89台上2500號判決要旨參照）。經查，原告既主張訴請
      確認通行之系爭巷道係既成巷道（參本院98年3月25日言
      詞辯論筆錄），並提出新竹市政府85年12月13日八五府工
      程字第2974號函、財政部國有財產局臺灣中區辦事處85年
      5 月11日台財產新字第2293號函為證，揆諸上開說明，原
      告自應循行政程序請求地方政府主管機關以公權力加以排
      除，或依行政訟爭程序之公法程序謀求救濟，且原告亦自
      承將開始進行行政救濟、行政訴訟程序，則原告猶依民事
      訴訟程序提起本件確認通行權之訴，自非有據。
    (3)復按，土地因與公路無適宜之聯絡，致不能為通常使用者
      ，土地所有人得通行周圍地以至公路。民法第787條第1項
      固定有明文。然揆諸上開規定，此袋地通行權乃以主張通
      行之土地與公路無適宜之聯絡為要件，倘該主張通行之土
      地與公路非無適宜之聯絡，即非此所謂袋地，自無從主張
      袋地通行權。經查，本件原告既已主張訴請確認通行之系
      爭巷道係既成巷道，已如上述，則系爭巷道即應認為已有
      公用地役關係之存在，原告自得據以通行至公路即新竹市
      ○○路○段298巷口（至該既成巷道是否被土地所有人或他
      侵害，則係屬公法關係），顯然原告所主張其利用或所有
      之土地與公路即非無適宜之聯絡，自非袋地，而無從主張
      袋地通行權。
    (4)再民法創設鄰（袋）地通行權，原為發揮袋地之利用價值
      ，使地盡其利，增進社會經濟之公益目的，是以袋地無論
      由所有權或其他利用權人使用，周圍地之所有權及其他利
      用權人均有容忍其通行之義務。民法第787條規定土地所
      有權人鄰地通行權，依同法第833條、第850條、第914條
      之規定準用於地上權人、永佃權人或典權人間，及各該不
      動產物權人與土地所有權人間，不外本此立法意旨所為一
      部分例示性質之規定而已，要非表示於所有權以外其他利
      用權人間即無相互通行鄰地之必要而有意不予規定。從而
      鄰地通行權，除上述法律已明定適用或準用之情形外，於
      其他土地利用權人相互間（包括承租人、使用借貸人在內
      ），亦應有其適用。（最高法院79年度第2次民事庭會議
      《二》決議參照）。惟被告既非原告所請求通行系爭巷道
      之土地所有人，亦非利用權人，則原告對被告訴請確認對
      系爭巷道通行權存在，亦非有據。
    (六)陸軍文教新村重建中土地鑑界會勘會議結論之效力不及於
      原告丙○○，且原告乙○○據以訴請確認對系爭巷道通行
      權存在，亦無理由：
    (1)按文教新城社區係原舊有國軍眷舍「文教新村」拆除改建
      前，而原舊有國軍眷舍「文教新村」拆除改建前，曾由文
      教新村會長陳志懋於80年12月27日，在新竹文教新村自治
      會主持新竹文教新村重建工程土地鑑界，原告乙○○及文
      教新城社區起造人即訴外人國軍軍眷住宅公用合作社工程
      官吳文忠均出席，會中達成結論：「二、本村規劃改建後
      設有私設道路經過943地號，不影響進出，並同意乙○○
      現有943地號房舍有道路使用權。三．．．（二）乙○○
      先生所有違佔建戶．．．本村規劃設有10米私設通路不影
      響其進出，張員同意本廢巷．．．」，有原告提出之陸軍
      文教新村重建中土地鑑界會勘會議紀錄影本（原證二）在
      卷可稽。揆諸上開會議紀錄，均無原告乙○○代表他人之
      意旨，且該會議亦尚有第三人黃成中參與，在在均足徵該
      會議結論效力僅及於原告乙○○，原告主張上開會議係原
      告乙○○代表使用土地之全體住戶，故原告丙○○亦為該
      會議結論之當事人云云（參本院97年12月29日言詞辯論筆
      錄），自屬無據。從而，原告丙○○主張依上開陸軍文教
      新村重建中土地鑑界會勘會議結論之契約法律關係訴請確
      認對系爭巷道通行權存在，自非有據。
    (2)第查，原告乙○○雖主張原舊有國軍眷舍「文教新村」拆
      除改建前之「文教新村自治會」與其達成上開陸軍文教新
      村重建中土地鑑界會勘會議結論，同意其房舍有道路通行
      權，而「文教新村自治會」係被告之前身，被告應概括承
      受「文教新村自治會」之權利義務等情（參本院97年12月
      29日言詞辯論筆錄）。然查：
    姑不論原告乙○○自始至終均未舉證證明「文教新村自治
      會」之性質為何，則該「文教新村自治會」是否為非法人
      團體？有無權利能力？乃均非無疑；況被告乃係依公寓大
      廈管理條例規定為執行區分所有權人會議決議事項及公寓
      大廈管理維護工作，由區分所有權人選任住戶若干人為管
      理委員所設立之組織，其成員即區分所有權人乃有別於原
      舊有國軍眷舍「文教新村」眷戶（按原舊有國軍眷舍「文
      教新村」拆除改建前之土地、建物均為軍方所有，改建後
      之文教新城社區則由軍方將土地、建物分配予原眷戶及
      其他符合資格之眷戶），故原告主張「文教新村自治會」
      係被告之前身，被告應概括承受「文教新村自治會」之權
      利義務云云，自非可採。
    第按，縱不論「文教新村自治會」是否係被告之前身，然
      觀諸上開陸軍文教新村重建中土地鑑界會勘會議紀錄，上
      開會議乃僅係由「文教新村」會長陳志懋主持，亦難認係
      「文教新村自治會」與原告乙○○所達成之結論。故原告
      主張上開陸軍文教新村重建中土地鑑界會勘會議紀錄結論
      係「文教新村自治會」與原告乙○○所達成之結論云云，
      亦難以採信。
    此外，姑不論上開陸軍文教新村重建中土地鑑界會勘會議
      紀錄係何者與原告乙○○達成之結論，惟究與被告無涉，
      原告乙○○自無從依該達成之結論對被告主張對系爭巷道
      通行權。
    (七)綜上，原告主張依民法第787條第1項前段袋地通行權及陸
      軍新竹文教新村重建中土地鑑界會勘會議紀錄結論之契約
      法律關係，對被告訴請確認原告對於系爭巷道通行權存在
      ，並請求被告應將系爭巷道道路出入口所設置之柵欄遙控
      器交付原告，並將座落新竹市○○段944、943-2地號土地
      相鄰地界所設圍牆及停車位除去，不得妨礙原告乙○○通
      行，均為無理由，無從准許，應予駁回。
四、本件判決之基礎已臻明確，兩造其餘之攻擊、防禦方法及舉
    證，核與判決結果無影響，爰不一一予以論列，併此敘明。
五、據上論結，本件原告之訴為無理由，依民事訴訟法第七十八
    條、第八十五條第一項但書，判決如主文。
中    華    民    國  九十八  年    四    月    八    日
                              臺灣新竹地方法院民事第二庭
                                  法  官  汪銘欽
以上正本係照原本作成。
如對本判決上訴，須於判決送達後二十日內向本院提出上訴狀。
中    華    民    國  九十八  年    四    月    八    日
                                  書記官  巫芳瑩


司法院資訊處製作；財團法人民間司法改革基金會備份。
